最高法院刑事判決　　　　　　九十四年度台上字第一四０六號
　　上　 訴　 人　台灣高等法院檢察署檢察官
　　上訴人即被告　壬○○原名.
　　選 任辯護 人　黃碧芬律師
　　上訴人即被告　戊○○
　　　　　　　　　　　　　1號.
　　被　　　　告　丑○○
　　　　　　　　　　　　　子.
　　　　　　　　　子○○
　　　　　　　　　　　　　巷5.
　　　　　　　　　乙○○
　　　　　　　　　　　　　巷5.
　　　　　　　　　卯○○
　　　　　　　　　己○○
　　　　　　　　　巳○○
　　　　　　　　　丁○○
　　　　　　　　　　　　　10.
　　　　　　　　　癸○○
　　　　　　　　　　　　　六街.
　　　　　　　　　辰○○起訴.
　　　　　　　　　寅○○
　　　　　　　　　　　　　巷2.
　　　　　　　　　午○○
　　　　　　　　　甲○○
　　　　　　　　　　　　　5樓.
　　　　　　　　　　　　　69.
　　　　　　　　　辛○○原名.
　　　　　　　　　　　　　號1.
　　　　　　　　　庚○○
　　　　　　　　　丙○○
　　　　　　　　　　　　　6樓.
上列上訴人等因被告等違反槍砲彈藥刀械管制條例等罪案件，不
服台灣高等法院中華民國九十三年三月十六日第二審判決（九十
二年度上訴字第四五六八號，起訴案號：台灣台北地方法院檢察
署八十九年度偵字第二０一六五、二一一四七、二二七一八號）
，提起上訴，本院判決如下：
    主  文
原判決關於壬○○、戊○○、丑○○、子○○、乙○○、卯○○
、己○○、巳○○、丁○○、癸○○、辰○○、寅○○、午○○
、甲○○、辛○○、庚○○、丙○○部分撤銷，發回台灣高等法
院。
    理  由
本件原判決認定：(一)、吳國斌（綽號陳先生，通緝中）自民國八
十六年間起，每日在中國時報、自由時報等報紙廣告分類欄上刊
登「支票借款、利息最低」及不同電話號碼等形式不一之各種貸
款廣告，藉以招徠不特定人向之貸款；其下分設九組，每組設一
組長，有二至三名組員，專門從事貸款、討債等工作；再設有：
總機小姐，負責接聽電話、洽談、初步確認財力及聯繫成員等
工作；會計小姐，負責營收、作帳、查詢客戶資料等工作。吳
國斌自任第七組組長，經由第一組組長即被告庚○○（綽號排骨
，曾因公共危險罪，經台灣台北地方法院八十九年度北交簡字第
二二六二號判處有期徒刑二月，於九十年一月九日易科罰金執行
完畢，時在本件犯行之後）、組員即被告辛○○（原名林祖友，
綽號蔣先生）、第二組組長即被告卯○○（綽號趙先生，曾於八
十七年五月因賭博案，經台灣台北地方法院判處有期徒刑六月確
定，於同年七月三十日易科罰金執行完畢）、組員即被告巳○○
（綽號阿昇）、甲○○（綽號小黃）、鄭子祥（綽號小莊，已死
亡，經原審判決公訴不受理確定）、第四組組長蔡任正（綽號小
鄭，因曾經另案判決確定，經第一審法院判決免訴）、第五組組
長即被告丑○○（綽號許先生，曾因常業重利罪，經台灣台北地
方法院八十六年度訴字第一二四五號判處有期徒刑五月，緩刑三
年確定）、組員午○○（綽號阿光）、第六組組長上訴人即被告
壬○○（原名陳添貴，綽號林先生，曾於八十五年八月因賭博案
，經台灣台中地方法院判處有期徒刑五月確定，於同年十月十六
日易科罰金執行完畢）、組員寅○○（綽號小任）、第八組組長
黃志仁（綽號小董，第一審法院通緝中）、組員即被告乙○○（
綽號陳小姐，並兼任電話小姐，曾因賭博案，經台灣彰化地方法
院八十五年度易字第一一六九號判處有期徒刑三月確定，於八十
五年十月八日易科罰金執行完畢）、第九組組長被告丙○○（綽
號金先生）、組員上訴人即被告戊○○（綽號阿國）、電話小姐
即被告子○○、己○○、辰○○（綽號小佩，起訴書及原審判決
均誤載其姓名為鄭佩宜）、丁○○、會計即被告癸○○（綽號洪
小姐）等人，彼等基於共同犯意之聯絡，乘江文正、吳季樺、高
絲錦、王光豫、林嘉惠等人急迫需款之際，貸以金錢，利息以十
天為計算單位，每新台幣（下同）十萬元為一萬元以上，月息為
三十分至六十分不等，收取與原本不相當之重利，以之為常業，
並以坐落台北市○○○路○段三十一號之一吳國斌所開設，由辛
○○管理之「統一當舖」，為彼等連絡地點。對借款未按時返還
者，由前開放款小組負責催收之，彼等並基於共同犯意之聯絡及
概括之犯意，在不詳地點以電話或言語威脅恐嚇借款人：「你如
果不還錢，你就趕快搬家、不要讓我們找到」等言詞，以加害生
命、身體、自由等之事，恐嚇借款人吳季樺、江文正、高絲錦等
人，致生危害吳季樺、江文正、高絲錦等人之安全。(二)、壬○○
另於八十九年九月初，未經許可，持有吳國斌於不詳地點交付之
具有殺傷力奧地利製克拉克半自動手槍、捷克製ＲＺ七五Ｂ型半
自動手槍各一支、彈匣四個、子彈四十發，嗣八十九年十月十三
日，經警於台北市○○街三六巷二之九號七樓壬○○之住處，查
獲前開槍、彈，復扣得壬○○所有，供彼等犯常業重利罪所用或
犯罪所得之電腦主機、數據機各一台、支票五十二張、存摺三本
、帳簿一本，報紙廣告四張等物；及於同日於台北市○○○路○
段三十一號之一吳國斌開設，由辛○○管理之「統一當舖」內，
查獲吳國斌所有供彼等犯常業重利罪所用及犯罪所得之支票五十
二張、借款人資料八張等情。因而維持第一審關於論處壬○○未
經許可持有手槍及共同常業重利（均累犯）罪刑；論處卯○○、
乙○○、辛○○、丙○○、丑○○、寅○○、庚○○、巳○○、
癸○○、午○○、戊○○、甲○○、子○○、己○○、辰○○、
丁○○共同常業重利（卯○○、乙○○均累犯）罪刑等部分之判
決，駁回彼等及檢察官對彼等在第二審之上訴，固非無見。
惟查：(一)、有罪判決書所記載之犯罪事實，為論罪科刑適用法律
之基礎，故凡與適用法令有關之重要事項，必須詳加認定，明確
記載，然後於理由內明認定犯罪事實所憑之證據及理由，始足
為適用法令之依據。又刑法上之常業重利罪，係以乘人急迫、輕
率、或無經驗，貸以金錢或其他物品，取得與原本顯不相當之重
利，而藉以為生，為成立要件。原判決認被告等牽連犯共同常業
重利及恐嚇危害安全罪，然事實欄僅為前述籠統之記載，對於被
告等於何時、何地，由何人如何貸放金錢予江文正等人？各貸放
若干金錢？已取得若干利息？由何人於何時、何地出言恐嚇何人
？均未為明確之認定記載，自不足為適用法律，認被告等共同牽
連犯常業重利及恐嚇危害安全罪之依據，已有未合。(二)、審理事
實之法院，對於案內與待證事實有重要關係，如屬依法應予調查
之證據，未依法調查或雖已調查而未調查明白，即與證據未經調
查無異，如率行判決，其判決當然為違背法令。警訊時通緝中之
共同被告吳國斌供稱：八十九年九月七日左右，伊準備要出國，
將二把手槍、四個彈匣、四十顆子彈交給陳添貴（即壬○○）保
管；壬○○供稱：「警方所查扣之槍支、彈匣、子彈均係吳國斌
寄放」等語（台灣台北地方法院檢察署八十九年度偵字第二０一
六五號偵查卷第六頁背面、第十六頁背面）。如果均無訛，能否
謂壬○○非受寄藏而持有前開手槍、子彈？原審未詳加究明釐清
，遽論以單純持有手槍、子彈罪，尚嫌速斷。(三)、供犯罪所用或
因犯罪所得之物，除有特別規定者，依其規定外，以屬於犯人者
為限，始得予以沒收，刑法第三十八條第三項定有明文。且該項
得沒收之物，必於犯罪有直接關係者，始屬相當。被告壬○○於
原審辯稱扣案電腦主機、數據機各一台、支票五十二張、存摺三
本、帳簿三本係其私人使用之物品，並非供犯罪之用，或犯罪所
得之物，不得宣告沒收等語（原審卷第四十頁）。原判決事實二
、僅認定記載前開之物（帳簿三本，原判決誤為一本），係被告
壬○○所有，供被告等犯常業重利罪所用或犯罪所得之物，而予
以宣告沒收，然對於何者為供犯罪所用？何者係犯罪所得？未為
明確之認定記載，已有可議。檢察官及被告壬○○、戊○○等上
訴意旨分別指摘原判決關於此部分不當，尚非全無理由，應認有
撤銷發回更審之原因。至原判決不另為無罪之諭知部分，基於審
判不可分原則，併予發回，附此明。
據上論結，應依刑事訴訟法第三百九十七條、第四百零一條，判
決如主文。
中　　華　　民　　國　九十四　年　　三　　月　二十四　日
                      最高法院刑事第十庭
                          審判長法官  陳　正　庸
                                法官  賴　忠　星
                                法官  王　居　財
                                法官  林　開　任
                                法官  林　立　華
      本件正本證明與原本無異
                                      書  記  官
中　　華　　民　　國　九十四　年　　三　　月　 三十 　日
                                                      Ｌ
